臺灣臺中地方法院刑事判決　　　　　　　　　　　　九十一年度訴字第一八九六號
　　公　訴　人　臺灣臺中地方法院檢察署檢察官
　　被　　　告　王万誠
右列被告因違反著作權法等案件，經檢察官提起公訴（九十一年度偵字第一一二八一
號），本院判決如左：
    主  文
王万誠以明知為侵害著作權之物而意圖營利而交付之方法侵害他人之著作權為常業，
處有期徒刑壹年陸月。扣案之仿冒日商任天堂公司之「PS」遊戲光碟肆佰捌拾貳片、
「PS2」 遊戲光碟肆佰陸拾伍片、仿冒任天堂遊戲卡匣肆拾貳只、遊戲光碟目錄份
，均沒收。
    事  實
一、王万誠係臺中市○○路○段二五六號「大輝資訊玩具流行站」負責人，自民國八
    十八年十月間起，即以販售電視遊樂器、遊戲卡匣、遊戲光碟為業，明知「PLAY
    STATION」 商標設計圖是日商蘇妮股份有限公司，向經濟部中央標準局申請註冊
    ，取得註冊號數六七二六六六號之商標專用權，指定使用於商標法施行細則第二
    十四條第七十二類之電腦、錄有電腦程式之磁碟、磁卡、磁帶及光碟之商品，專
    用期間自民國八十四年三月一日起至九十四年二月二十八日止，其商標專用權自
    八十六年六月十六日起移轉登記予日商甲○○○娛樂股份有限公司（下稱日商新
    力公司）；「PS」商標設計圖係新力公司向經濟部中央標準局申請註冊，取得註
    冊號數七一○四五四號之商標專用權，指定使用於商標法施行細則第四十九條第
    九類之電腦，錄有電腦程式之卡帶、磁碟、光碟及卡匣等商品，專用期間自八十
    五年三月十六日起至九十五年三月十五日止；「任天堂Nintendo」之商標設計圖
    係日商任天堂股份有限公司（下稱日商任天堂公司）向經濟部中央標準局申請註
    冊，取得商標專用權，取得註冊號數00000000號之商標專用權，指定使
    用於商標法施行細則第二十七條第八十類之計算機、電子計算機、中央資料處理
    機、電腦鍵盤、磁碟、磁帶、印表機、磁碟機、電腦程式磁帶、電腦程式之磁碟
    片，專用期間自八十七年九月十六日起至九十六年八月十五日止；「GAME BOY」
    之商標設計圖係日商任天堂公司，向經濟部中央標準局申請註冊，取得商標專用
    權，註冊號數00000000號，指定使用於商標法施行細則第二十四條第七
    十二類之計算機、電子計算機、電腦中央處理機、磁碟、電腦鍵盤、磁帶、印表
    機、磁碟機、電腦程式磁帶、電腦程式磁碟機，專用期間自七十七年十一月十六
    日起至九十八年二月十五日止；日商新力公司及日商任天堂公司所生產之電視遊
    樂器程式遊戲光碟片及卡匣上均有各該公司之名稱、商標及條碼，透過電視遊樂
    器之執行，在電視畫面上亦出現各該公司之名稱、商標及條碼或授權文義，依習
    慣足以表示為前開各該公司之產品，前開公司所生產之電視遊樂器程式遊戲光碟
    片及卡匣，在國際及國內市場行銷多年，品質夙有信譽，為業界及消費大眾所共
    知；竟基於概括之犯意，自九十年十二月起，在大輝資訊玩具流行站，向真實姓
    名年籍不詳自稱「王朝榮」之成年男子，以每只新臺幣（下同）二百元至六百元
    不等之代價，販入仿冒日商任天堂公司享有商標專用權及著作權之「GAME BOY」
    遊戲卡匣，再以每只二百元至八百元之價格出售，以每片二十元至三十元不等之
    代價，販入日商任天堂公司享有商標專用權及著作權之「PS」遊戲光碟，再以每
    片五十元之價格出售，以每片五十元至一百九十元不等之代價，販入日商任天堂
    公司享有商標專用權及著作權之「PS2」遊戲光碟（DVD），再以每片二百元至二
    百五十元之價格出售，以每片五十元至六十元不等之代價，販入日商任天堂公司
    享有商標專用權及著作權之「PS2」遊戲光碟（VCD），再以每片八十元之價格出
    售，意圖營利，透過銷售交付予不特定之消費者之方式，侵害日商任天堂公司、
    日商新力公司之著作財產權，每月可獲取五千元至七千元之利益，王万誠即恃此
    維生，資以為業；又前開仿冒之遊戲光碟片及卡匣均有仿冒之日商新力公司及日
    商任天堂公司之名稱、商標及條碼抑授權文義，以虛偽表示為真品，且透過電視
    遊樂器主機執行，在電視畫面上亦出現日商新力公司及日商任天堂公司之名稱及
    「PLAY STATION」、「PS」、「Nitendo」、「GAME BOY」 商標，為相同之使用
    ，致與前開各該公司所產銷之真品混淆，且電視螢幕上會出現「Licensed by
    Sony Computer Enterprisement Ltd」等授權文句，依其用意為取得日商新力公
    司、日商任天堂公司之授權，均足以生損害於日商新力公司及日商任天堂公司之
    信譽及著作財產權。嗣於九十一年三月二十六日，在大輝資訊玩具流行站，為法
    務部調查局臺中縣調查站查獲，並扣得仿冒日商任天堂公司之「PS」遊戲光碟四
    百八十二片、「PS2」 遊戲光碟四百六十五片、仿冒任天堂遊戲卡匣四十二只及
    王万誠所有供販售仿冒遊戲光碟使用之遊戲光碟目錄三份。
二、案經告訴人日商新力公司及任天堂株式會社訴由法務部調查局臺中縣調查站移送
    臺灣臺中地方法院檢察署檢察官偵查起訴。
    理  由
一、訊據被告王万誠，對於右揭時地向不詳姓名年籍自稱「王朝榮」之成年男子，販
    入前開仿冒遊戲光碟、遊戲卡匣等情，業經坦認屬實，惟矢口否認有何以侵害他
    人著作權為常業、違反商標法及行使偽造準私文書之犯行，辯稱：伊所出售商品
    均為仿冒品，此為顧客所知悉，伊對於所謂「商標或授權之說明」並未有所主張
    或行使，且商標或授權文字，須待電腦主機開啟執行後，始能顯示，並非伊可以
    外觀逕行認知，自無成立行使偽造準私文書之餘地；又所謂常業犯，應係以侵害
    著作權營生或恃侵害著作權為業，亦即應以侵犯著作權為主要之生活依據，伊係
    以經營「大輝資訊玩具流行站」從事販售電視遊樂器、遊戲卡匣、遊戲光碟以及
    電玩娛樂書籍、玩具、電池、電信器材、資訊軟體為業，並非專以銷售仿冒遊戲
    光碟、遊戲卡匣為生，且伊銷售之利潤微薄，共計銷售任天堂卡匣二只，每只獲
    利一百元，PS遊戲光碟三百片，每片獲利二十元至三十元，DVD及VCD合計三百片
    ，DVD每片獲利五十元，VCD每片獲利二十元至三十元，進貨三個月，獲利約一萬
    五千元至二萬元之間，平均每月僅收益五千元至七千元之譜，尚無以維生云云。
    經查：
    （一）被告王万誠意圖營利販售仿冒日商任天堂遊戲卡匣、遊戲光碟與不特定之
          客人，以獲取利益之情，業據告訴代理人指訴綦詳，並有日商任天堂公司
          、日商新力公司之商標註冊證、著作權執照、現場照片在卷可稽，復有扣
          案之仿冒日商任天堂公司之「PS」遊戲光碟四百八十二片、「PS2」 遊戲
          光碟四百六十五片、仿冒任天堂遊戲卡匣四十二只及遊戲光碟目錄三份為
          證，被告王万誠自白供述與現有事證相符，應堪置信。按商標之使用係指
          為行銷之目的，將商標使用於商品或其包裝、容器、標帖、說明書價目表
          或其他類似物件上，而持有、陳列或散布，使用於同一商品或類似商品，
          若附加相同或近似於他人註冊商標圖樣於商品之包裝、容器、說明書、價
          目表上，應即受他人商標專用權效力所拘束，此為商標法第六條第一項所
          明定，而透過電磁作用，如以電視遊樂器、光碟機、電腦主機之操作為媒
          介，始於電視或電腦螢幕前出現商標圖樣者，其標示型態足資一般商品購
          買人認識其表彰商品之來源者，解釋上應認屬於商標法第六條第一項之所
          稱之其他類似物件之範疇，是扣案之仿冒「PS」遊戲光碟、「PS2」 遊戲
          光碟、任天堂遊戲卡匣，雖均須藉由電視遊樂器、光碟機、電腦主機之操
          作，始於電視或電腦螢幕出現上開商標，解釋上仍應認被告王万誠在交付
          光碟給顧客時，已為商標之使用。復按文書為意思表示之方法，既在表明
          一定之意思，必以一定之方法表示為之，通常不外為文字、象形（即圖畫
          或圖樣）或符號；而刑法上所稱之文書，限於表現足以證明法律上之權利
          義務或事實，或足以產生法律上權利義務關係或事實之意思表示；刑法偽
          造文書罪章所要保護者為所有基於法律關係而制作之文書，亦即證明某一
          法律關係或為某一法律事實或目的而制作之文書，在紙上或物品上之文字
          、符號、依習慣或特約，足以為表示其用意之證明者及以錄音、錄影或電
   磁紀錄藉機器或電腦之處理所顥示之聲音、影像或符號，足以為表示其用
          意之證明者，依刑法第二百二十條第一項、第二項規定，均以文書論；刑
          法未修訂前在電磁記錄或藉電腦處理所顯示之影像、符號而足為表示其用
          意者，本為刑法偽造文書罪章所處罰，至於刑法第二百二十條於八十六年
          之修訂無非將構成要件做具體明確之規範以杜爭議。揆諸前揭說明，將光
          碟片置於電腦遊戲主機之固定位置內執行其內之程式，既分別出現日商新
          力公司及日商任天堂公司之英文名稱及授權文字，即已該當於刑法第二百
          二十條第二項之準文書，被告王万誠販售前開仿冒遊戲光碟之行為，自已
          達於行使偽造準私文書之構成要件事實。綜上所述，上開商標既經日商新
          力公司及日商任天堂公司，向我國經濟部中央標準局（現已改制為智慧財
          產局）申請註冊在案，其間經各該公司不斷以廣告或其他途徑向消費大眾
          介紹上開商標所表彰之商品，使上開商標廣為消費大眾所共知，並於市場
          上具有相當之佔有率，足見其所生產商品所附加之商標為相關大眾所共知
          之商標，甚為灼然；被告王万誠販賣之仿冒光碟片，其中日商任天堂公司
          之遊戲卡匣在封面上已載有「Nintendo」、「GAME BOY」商標，該部分卡
          匣業已侵害日商任天堂公司之商標專用權，固無庸論，即其他扣案之仿冒
          日商新力公司之光碟片，雖未於封面上標示日商新力公司之前開商標，惟
          如前所述，亦已侵害日商新力公司之商標專用權。
    （二）再依著作權法第四條第一款規定：「外國人之著作合於左列情形之一者，
          得依本法享有著作權；但條約或協定另有約定，經立法院議決通過者，從
          其約定：一、於中華民國管轄區域內首次發行，或於中華民國管轄區域外
          首次發行後三十日內在中華民國管轄區域內發行者。但以該外國人之本國
          ，對中華民國人之著作，在相同之情形下，亦予保護且經查證屬實者為限
          。」，又我國人之著作如於日本首次發行，或於其他國家或地區首次發行
          後三十日內於日本管轄區域內發行，亦受著作權法之保護，參照日本著作
          權法第六條及經濟部智慧財產局於八十九年三月印製之著作權法第八十七
          條、第八十七條之一之條文內容說明，是以日本雖與我國無著作權互惠關
          係，日本之著作物如於中華民國管轄區域內首次發行，或於中華民國管轄
          區域外首次發行後三十日內在中華民國管轄區域內發行者，在我國亦受著
          作權法之保護，又按著作權法第三條第一項第十二款規定之「發行」，係
          指權利人散布能滿足公眾合理需要之重製物，然此所謂「散布能滿足公眾
          合理需要之重製物」一語，仍屬抽象之概念，著作權人如何始能稱其著作
          物，已滿足該地公眾合理之需要，亦需因當地之客觀環境，及著作權人主
          觀上行使其權利之方法而有不同，故所謂合理需要之標準，尚難以著作權
          人舖貨或銷售數量多少，作為是否能滿足公眾需要之標準。蓋某一著作物
          ，權利人於發行時，究應準備多少數量，常因該產品之市場規模大小（如
          該著作物被消費者接受之程度）、權利人在該市場上策略（如是否要以低
          價促銷，或以較高單價，而以量少，但獲利不因此降低之策略）、該市場
          之生態是否健全（如市場中仿冒品出現之速度，及存在之多少，與行銷管
          道之是否自由等），該產品之生命周期長短，而有不同，且在事實上，如
          一著作物能廣受社會大眾之歡迎，依正常之市場機能，其需要增加，則著
          作權人自可增加其供應量及銷售點，反之，如該著作物之被接受度低，或
          因該地區於極短之時間，即出現價格與合法著作物相差甚大之仿冒品之情
          形下，若要求著作權人要合於「發行」之條件，而受著作權之保護，必需
          於進入該市場前，即不問其需求，一律要準備與該地域之人口相當，或可
          能使用該著作物之人數一定比例之著作物，方合「發行」之條件，此一作
          法不論在現行市場機制上，或就著作權應予合理保護之法律價值上言，均
          顯不合理。是上開「散布能滿足公眾合理需要之重製物」之認定標準，在
          解釋上，斷不可能係以著作權人已舖貨之家數，或已進口之數量，是否已
          達可能使用者作物人數之相當比例，或其舖貨之商家數量是否已達一定數
          量，為其認定依據。而應以著作權利人主觀上，是否有「散布能滿足公眾
          合理需要之重製物」之意思與準備，即著作權人是否有欲進入該市場，以
          行使其著作權之意思，而在客觀上，著作權利人在該市場是否有提供合理
          數量之該著作，以供該市場需要之事實，為其認定之標準，方合上開規定
          之目的與精神。行政法院於八十三年度判字第一三七號判決中，亦以「著
          作權法第四條第一項前段所謂『外國人之著作於中華民國區域內首次發行
          』得享有著作權之規定，重在發行之事實，故如合於首次發行，使不特定
          之多數人得共見共聞，知有新著作物之發表即克當之，初不問發行日或公
          開日是否有交易成立。」，其意旨亦同此看法，可資參照，況每種遊戲軟
          體自創意、設計、研發至開板製模、發行銷售，須投入龐大人力、物力，
          極待真品光碟之大量銷售方有收益，是以公開發行之前，不僅須於雜誌上
          廣為促銷，並須在公開發行首日之前數日，即於各發行地區相關商店進行
          舖貨，應消費者據報前往購買，任天堂之『GAME BOY』遊戲卡匣係於我國
          境內首次同步發行，被告就此並不爭執，雖因發行前考量到各種遊戲之持
          性及本地消費者接受之程度而有不同之進口數量，其中銷售較差者自公開
          發行首日起至一個月後仍有相當存量，銷售較佳者則於售完後即再進貨，
          已符合著作權法所定發行之要件，故告訴人日商任天堂公司之遊戲卡匣之
          電腦程式著作財產權即仍應受保護，被告王万誠意圖營利而交付販售前開
          仿冒遊戲卡匣以獲利之行為，即屬侵害日商任天堂公司之電腦程式著作財
          產權。
    （三）按刑法上所謂「常業」，指反覆以同種類行為為目的之社會活動之職業性
          犯罪而言，至於犯罪所得之多寡，是否恃此犯罪為唯一之謀生職業，則非
          所問，縱令兼有其他職業，仍無礙於該常業犯罪之成立，最高法院八十五
          年台上字第五一０號著有判例。被告王万誠遭查扣之仿冒遊戲光碟數量達
          數百片，且進貨銷售已歷時三個月，銷售數量亦多達六百多片，總獲利約
          有一萬五千元至二萬元之譜，亦即每月約有五千元至七千元之收益，被告
          王万誠雖係以經營「大輝資訊玩具流行站」為主要收入來源，然被告王万
          誠前後經營銷售仿冒遊戲光碟長達三個月之時間，獲有固定收益，其反覆
          實施侵害他人著作權之行為，顯已充足於常業犯之概念，業已無從因收益
          不足以供應生活之所需或兼有其他職業，而得以阻卻常業犯罪之成立。綜
          上所述，被告王万誠所辯，顯與現有事證不相符合，尚難採信。本件事證
          已臻明確，被告王万誠犯行，洵堪認定。
二、核被告王万誠所為，係犯刑法第二百十六條、第二百十條、第二百二十條第二項
    之行使偽造準私文書罪、違反商標法第六十三條之販賣仿冒商標商品罪、違反著
    作權法第九十三條第三款、第八十七條第二款之侵害他人之著作權罪，應論以著
    作權法第九十四條之常業侵害他人著作權罪。被告王万誠先後多次行使偽造準私
    文書及販賣仿冒商標商品之行為，其時間緊接，手段同一，所觸犯犯罪構成要件
    相同之罪名，顯係基於概括犯意而反覆為之，均為連續犯之裁判上一罪關係，各
    應依刑法第五十六條之規定，以一罪論，並分別加重其刑。又被告王万誠一個販
    售行為，同時成立行使偽造準私文書、販賣仿冒商標商品、常業侵害他人著作權
    三罪，其一行為同時觸犯數個罪名，為想像競合犯之裁判上一罪關係，應依刑法
    第五十五條之規定，從一重之常業侵害著作權罪論處。爰審酌被告王万誠為貪圖
    利益，竟從事販售仿冒商品之業務，以致侵害他人智慧結晶，影響我國之國際形
    象，且販售之仿冒遊戲光碟數量頗鉅，販售時間長達三個月，獲益達一萬餘元，
    對於告訴人所生之危害程度不小等一切情狀，量處如主文所示之刑，以示懲儆。
三、扣案之仿冒日商任天堂公司之「PS」遊戲光碟四百八十二片、「PS2」 遊戲光碟
    四百六十五片、仿冒任天堂遊戲卡匣四十二只，係被告王万誠為供販賣仿冒商品
    所用之商品，不問屬於被告王万誠與否，爰依商標法第六十四條之規定，併予諭
    知沒收；又扣案之遊戲光碟目錄三份，係被告王万誠所有供販售仿冒遊戲光碟使
    用之物，業據被告王万誠供述在卷，爰依刑法第三十八條第一項第二款之規定，
    亦併予諭知沒收。
據上論斷，應依刑事訴訟法第二百九十九條第一項前段，商標法第六十三條、第六十
四條，著作權法第九十四條，刑法第十一條前段、第二百十六條、第二百十條、第二
百二十條第二項、第五十五條、第三十八條第一項第二款，判決如主文。
中      華      民      國      九十一      年    十    月     十一     日
                                臺灣臺中地方法院刑事第六庭
                                        法  官  巫淑芳
右正本證明與原本無異。
如不服本判決，應於送達後十日內向本院提出上訴狀 （須附繕本） ，上訴於台灣高等
法院台中分院。
                                        書記官
中      華      民      國      九十一      年    十    月     十一     日
附錄論罪科刑法條：
著作權法第九十四條：
以犯第九十一條、第九十二條或第九十三條之罪為常業者，處一年以上七年以下有期
徒刑，得併科新台幣四十五萬元以下罰金。
著作權法第九十三條第三款
有左列情形之一者，處二年以下有期徒刑，得併科新臺幣十萬元以下罰金：
三、以第八十七條各款方法之一侵害他人之著作權者。
著作權法第八十七條第二款
有下列情形之一者，除本法另有規定外，視為侵害著作權或製版權：
二、明知為侵害著作權或製版權之物而散布或意圖散布而陳列或持有或意圖營利而交
    付者。
商標法第六十三條：
明知為前條商品而販賣、意圖販賣而陳列、輸出或輸入者，處一年以下有期徒刑、拘
役或科或併科新台幣五萬元以下罰金。
刑法第二百十六條
行使第二百十條至第二百十五條之文書者，依偽造、變造文書或登載不實事項或使登
載不實事項之規定處斷。
刑法第二百十條
偽造、變造私文書，足以生損害於公眾或他人者，處五年以下有期徒刑。
